【裁判字號】    91,簡上,495
【裁判日期】    920311
【裁判案由】    確認本票債權不存在
【裁判全文】
臺灣臺北地方法院民事判決  九十一年度簡上字第四九五號
    上  訴  人  甲○○
    被上訴人    乙○
    訴訟代理人  徐滄明律師
                郭承昌      住.
右當事人間請求確認本票債權不存在事件，上訴人對於中華民國九十一年四月三十日
本院臺北簡易庭八十八年度北簡字第一六二五九第一審判決提起上訴，本院判決如左
：
    主      文
原判決廢棄。
確認被上訴人就附表編號一至六所示之本票對上訴人之票據債權不存在。
第一、二審訴訟費用由被上訴人負擔。
    事      實
甲、上訴人方面：
  一聲明：如主文第一、二項所示。
  二陳述：除與原判決記載相同者，茲予引用外，補稱：
    (一)上訴人簽發如附表編號一至六所示之本票六紙（下稱系爭本票）與被上訴人，
      係為清償賭債，惟賭債非債，被上訴人取得系爭本票債權並無法律上原因，且
      上訴人簽發本票與被上訴人尚非因不法原因之給付（給付提出，但未完成）。
      按無法律上原因之債務，除依民法第一百八十條已給付者，不得請求返還外，
      其未給付部分，縱經債務人承認，債權人在審判上仍無請求權；又按票據法第
      十三條前段規定票據債務人不得以自己與發票人或執票人之前手間所存抗辯之
      事由對抗執票人，則如票據債務人以自己與執票人間所抗辯之事由對抗執票人
      ，仍為法之所許，故被上訴人所持系爭本票票款債權不存在。
    (二)被上訴人向上訴人簽賭六合彩，有被上訴人向上訴人簽賭之字據三張為憑，上
      訴人因積欠被上訴人中彩賭金一百萬多元，於清償被上訴人新臺幣（下同）四
      十萬元後，餘額則簽發付款人台灣中小企業銀行新莊分行、帳號三二八二─四
      之支票五紙與被上訴人，其中一紙二十萬元支票業經被上訴人提示兌領，另一
      紙二十五萬元支票上訴人於標得會款後以現金向上訴人換回，又一紙十萬元支
      票經被上訴人提示因存款不足而退票，上訴人乃於民國八十八年一月六日與被
      上訴人達成協議，由上訴人於當日付現二萬元，並簽發發票日為八十八年一月
      六日，自八十八年二月一日起至八十九年三月一日止，每月一日為到期日，票
      面金額均為二萬元之本票共計十四紙（含如附表所示編號一至九所示九紙本票
      ）與被上訴人，被上訴人於是日即將上開金額十萬元支票返還上訴人，惟另二
      紙支票被上訴人遲至八十八年一月十二日始交還上訴人。
    (三)再被上訴人之夫王文宗亦向上訴人簽賭六合彩，有王文宗向上訴人簽賭之字據
      三張為憑，為此上訴人亦欠王文宗中彩賭金五十多萬元，上訴人除已交付王文
      宗現金二萬一千二百元外，另以客票（發票人邱宗賜、臺北市銀行帳號二０三
      七０－九、票號0000000，發票日八十七年十二月三十一日），及簽發
      支票（付款人台灣中小企業銀行新莊分行、帳號三二八二－四、發票日八十七
      年十一月七日、票號ＡＵ0000000、金額三萬元）以為清償，餘款為二
      十八萬元。嗣於八十八年一月十二日被上訴人返還上訴人二紙支票時，要求被
      上訴人將積欠其夫王文宗二十八萬元之賭債，簽發發票日為八十八年一月十二
      日，自八十九年四月一日起至九十年五月一日止，每月一日為到期日，票面金
      額均為二萬元之如附表所示編號十至二十三所示本票計十四紙與被上訴人。
    (四)上訴人自八十八年二月一日起至八十八年六月一日止均按月交付被上訴人二萬
      元，惟自八十八年七月一日起已無力清償。詎被上訴人竟將賭債誣指為借款，
      以如附表所示二十三紙本票，於八十八年九月十七日對上訴人提出刑事詐欺告
      訴，業蒙台灣臺北地方法院檢察署（下稱臺北地檢署）檢察官為不起訴處分在
      案，被上訴人雖聲請再議，亦經台灣高等法院檢察署予以駁回。
    (五)被上訴人所言四十六萬元為借款之情全屬捏造，其在原審所舉之證人林約為偽
      證。
  三證據：除援用原審之立證方法外，補提六合彩簽單、臺北地檢署檢察官不起訴處
    分書、台灣高等法院檢察署再議駁回通知、鶴仙子六合手冊為證。
乙、被上訴人方面：
  一聲明：駁回上訴。
  二陳述：除與原判決記載相同者，茲予引用外，補稱：
    (一)被上訴人於八十七年間並未向上訴人簽賭六合彩：
      1.上訴人為六合彩組頭，被上訴人及被上訴人之夫王文宗雖曾於八十六年間向
        上訴人簽牌，因屢簽不中輸掉一間房屋及全部積蓄，被上訴人決心戒賭，並
        嚴禁王文宗簽賭，故八十七年下半年，被上訴人已不再向任何人簽賭六合彩
        。至王文宗仍隱瞞被上訴人暗中繼續向上訴人簽牌乙事，被上訴人完全不知
        ，直至本件爭訟始知其情。
      2.上訴人於臺北地檢署八十八年度偵字第二六二五一號偵查案件雖陳稱其自八
        十七年七月開始做六合彩組頭，被上訴人亦開始簽賭，並提出所謂八十七年
        年底之傳真簽單為證，惟上開證據，嗣在臺北地檢署九十年度偵字第一三八
        一０號誣告案件中，經檢察官發現傳真日期竟為八十六年七月，是該張傳真
        簽單非在八十七年底所為，自不足採。此外，關於八十七年被上訴人有無簽
        賭一事，上訴人所提供之資料均屬與王文宗有關者，與被上訴人無涉，益徵
        該時期向上訴人簽賭者，係王文宗而非不知情之被上訴人。
      3.有關八十七年十一月間上訴人支付票款清償賭金乙節，經函調華南銀行雙園
        分行，均係存入王文宗所有帳號000000000000之戶頭，且該支
        票背面之背書，均係王文宗親簽，上訴人並無交付支票與被上訴人，上訴人
        亦無從舉證交錢與被上訴人，足證在該期間上訴人與王文宗有賭債金錢往來
        ，但與被上訴人間則無。
    (二)系爭本票款項之原因關係為借貨：依證人林約於本院刑事庭八十九年簡上字第
      二八七號八十九年十一月二十七日期日所證，足見被上訴人係向林約借款，被
      上訴人再借予上訴人。
  三證據：除援用原審之立證方法外，補提支票暨背面文宗背書為證。
丙、本院依被上訴人聲請向台灣臺北地方法院檢察署調閱九十年度偵字第一三八一０
    號誣告案件偵查卷宗及本院九十年度簡上字第七二五號民事卷宗。
    理      由
一本件上訴人起訴主張：被上訴人於八十七年十一月二日簽中賭金一百一十八萬九千
  九百元，其夫王文宗簽中賭金五十六萬零二百元，而由上訴人給付部分現金並簽發
  支票給付，嗣後支票跳票，上訴人始簽發系爭本票與被上訴人，系爭本票係為清償
  賭債，惟賭債非債，被上訴人取得系爭本票債權並無法律上原因，且上訴人並未向
  被上訴人借款四十六萬元，詎被上訴人執系爭本票聲請本院強制執行，經本院以八
  十八年度票字第三三八九六號裁定予以准許，為此訴請確認如附表編號一至六號所
  示本票六紙，被上訴人對上訴人之本票債權不存在等情。
  被上訴人則以：上訴人向被上訴人借款四十六萬元，除由上訴人銀行帳戶內提款十
  萬元外，並向林約借款三十六萬元湊足數目借予被上訴人，被上訴人簽發如附表所
  示本票二十三紙交予上訴人，被上訴人係因兩造之借款原因而簽發交付系爭本票，
  絕非被上訴人所謂賭債，被上訴人自應依本票文義負擔保付款之責任等語，資為抗
  辯。
二被上訴人為如附表所示二十三紙本票之執票人，上訴人為系爭本票之發票人，系爭
  本票形式上為真正，有被上訴人提出之該二十三紙本票影本在卷可稽（見原審卷第
  三十三至四十頁），復為上訴人所不爭執，足認為真實。
三按確認法律關係不存在之訴，如被告主張法律關係存在時，應由被告負舉證責任，
  最高法院著有四十二年台上字第一七０號判例可資參照。而本票本身是否真實，即
  是否為發票人所作成，應由執票人負證明之責。又本票為無因證券，其上之權利義
  務悉依票上所載文義定之，與基礎之原因關係各自獨立，票據上權利之行使不以其
  原因關係存在為前提，是以執票人行使票據上之權利時，就其基礎之原因關係確係
  有效存在，固不負證明之責任。惟執票人如主張本票係發票人向伊借款而簽發交付
  ，以為清償方法，發票人復抗辯其未收受借款，消費借貸並未成立，則就借款之已
  交付事實，即應由執票人負舉證責任。經查，上訴人就系爭本票之真正並無爭執已
  如前述，則被上訴人就此部分即無庸再行舉證，然被上訴人既主張系爭本票係上訴
  人向伊借款而簽發交付，上訴人又辯稱並未向被上訴人借款，則依上開說明，即應
  由被上訴人就業已交付借款之事實，負舉證之責。
四次按為訴訟標的之法律關係，於確定之終局判決中已經裁判者，就該法律關係即有
  既判力，當事人雖僅於新訴訟用作攻擊防禦方法，法院亦不得為反於確定判決意旨
  之裁判，最高法院著有三十年上字第八號判例可資參照。查本件被上訴人曾主張上
  訴人向其借款四十六萬元，上訴人並簽發如附表所示二十三紙本票交予被上訴人，
  而起訴請求被上訴人返還借款，並由本院九十年度簡上字第七二五號民事判決被上
  訴人敗訴確定在案，此經本院依被上訴人聲請調閱該案卷宗查核屬實。揆諸前揭判
  例意旨，兩造間並未存有四十六萬元之消費借貸關係，已於確定之終局判決中經判
  斷，被上訴人於本件中援引為攻擊防禦方法，自應受其既判力之拘束，不得為與該
  確定判決相反之主張。準此，兩造間並無四十六萬元之借貸關係存在，應堪認定，
  被上訴人辯稱上訴人係因借貸關係而簽發系爭本票，要無足取。從而，被上訴人既
  未能舉證證明上訴人簽發系爭本票係因兩造間有借貸關係存在，上訴人主張系爭本
  票債權不存在，即屬有據。
五綜上所述，上訴人訴請確認系爭本票被上訴人對上訴人之本票債權不存在，為有理
  由，應予准許。原審為上訴人敗訴之判決，尚有未洽。上訴意旨指摘原判決不當，
  求予廢棄改判，為有理由，爰由本院予以廢棄改判如主文第二項所示。
據上論結：本件上訴為有理由，依民事訴訟法第四百三十六條之一第三項、第四百五
十條、第七十八條、第四百六十三條，判決如主文。
中      華      民      國    九十二    年      三      月      十一    日
                                        民事第四庭審判長法      官  林勤綱
                                                        法      官  陳正昇
                                                        法      官  劉又菁
右為正本係照原本作成
本判決不得上訴
中      華      民      國    九十二    年      三      月      十四    日
                                                        法院書記官  黃瓊滿
~F0
~T48
附表：
編號    票面金額（新台幣）      發票日                到期日
一        二萬元            八十八年一月六日      八十八年七月一日
二        二萬元            八十八年一月六日      八十八年八月一日
三        二萬元            八十八年一月六日      八十八年九月一日
四        二萬元            八十八年一月六日      八十八年十月一日
五        二萬元            八十八年一月六日      八十八年十一月一日
六        二萬元            八十八年一月六日      八十八年十二月一日
七        二萬元            八十八年一月六日      八十九年一月一日
八        二萬元            八十八年一月六日      八十九年二月一日
九        二萬元            八十八年一月六日      八十九年三月一日
十        二萬元            八十八年一月六日      八十九年四月一日
十一        二萬元            八十八年一月六日      八十九年五月一日
十二        二萬元            八十八年一月六日      八十九年六月一日
十三        二萬元            八十八年一月六日      八十九年七月一日
十四        二萬元            八十八年一月六日      八十九年八月一日
十五        二萬元            八十八年一月六日      八十九年九月一日
十六        二萬元            八十八年一月六日      八十九年十月一日
十七        二萬元            八十八年一月六日      八十九年十一月一日
十八        二萬元            八十八年一月六日      八十九年十二月一日
十九        二萬元            八十八年一月六日      九十年一月一日
二十        二萬元            八十八年一月六日      九十年二月一日
        二萬元            八十八年一月六日      九十年三月一日
        二萬元            八十八年一月六日      九十年四月一日
        二萬元            八十八年一月六日      九十年五月一日


司法院資訊處製作；財團法人民間司法改革基金會備份。
